臺灣台北地方法院民事判決　九十一年勞訴字第四二號
　　原　　　告　　乙　○
　　被　　　告　　中央印製廠
　　法定代理人　　甲○○
右當事人間請求給付退休金事件，本院判決如左：
    主　　文
原告之訴駁回。
訴訟費用由原告負擔。
    事　　實
甲、原告方面：
一、聲明：
    被告應給付原告新台幣七十三萬零四百三十三元，及自民國九十年四月一日起至
    清償日止，按年息百分之五計算之利息。
二、陳述：
（一）原告自民國（以下同）五十三年十月一日起即受被告僱用，擔任技術員職務，
      至九十年三月三十一日屆齡受被告要求辦理強制退休止，於勞動基準法實施前
      工作年資為十九年十月，勞動基準法實施後年資十六年八月。退休金基數分段
      計算，勞動基準法實施前三十二又十二分之五個基數，勞動基準法實施後十二
      又十二分之七個基數。被告核算原告退休金為新台幣三百二十六萬五千零八十
      元（原證一）。惟原告依勞動基準法核算，退休金應為三百九十九萬五千五百
      十三元，短少七十三萬零四百三十三元。
（二） 查兩造對原告退休金核算金額不一致，主要爭點在於原告平均工資之計算方
       式有如下歧異：
  １、 被告將原告分別於八十九年十二月及九十年三月份所領之特別休假日出勤工
       資各六萬四千九百三十元，依該總計金額佔八十九年及九十年等二個年度全
       年之比例計算，即平均每個月五千四百一十一元之特別休假日出勤工資（
       64930元×2÷24月=5411元）。依此計算，原告退休前三個月之平均工資為七
       萬二千五百零五元，六個月之平均工資為七萬二千六百九十二元。
  ２、 惟勞基法第二條第三款明定所謂「工資」係勞工因工作而獲得之報酬。故凡
       勞工因工作而獲得之報酬，不論是否屬於經常性，均係工資。又同法第三十
       九條規定，勞工於特別休假日工作，工資應加倍發給，即特別休假工資自屬
       工資範圍，如在退休前六個月內時，自應併入平均工資計算。依此計算，原
       告退休前三個月之平均工資應為八萬八千七百三十七元三角，六個月之平均
       工資為八萬八千九百二十二元八角九分。
（三） 被告辯稱「原告在被告廠裡工作量原本就不繁重，平時無須特別加班之必要
       …。」惟查原告於退休前第六個月（即八十九年十月份）尚有支領加班費一
       千一百七十二元。可證，被告明知原告將於何時強制退休之情況下，尚令原
       告於退休前加班，即知被告廠裡之工作確實繁重，否則原告當無加班之理。
（四）另，被告依經濟部七十六年二月二十六日經（七六）國營08243號函、行政院
      七十九年十二月一日台七九人政肆四二二二九號函及中央銀行會計處八十八年
      十月二十九日（八八）台央會字第0800308號等函令，以為計算原告特休工資
      計入平均工資之方式，固非無據。惟依經濟部所屬事業退休、撫恤及資遣辦法
      第三條後段規定：「平均工資依勞動基準法有關規定辦理。」基此，原告特休
      工資計入平均工資之方式即應回歸勞動基準法有關規定，而不得逕依上開經濟
      部、行政院及中央銀行所揭示之行政命令辦理。
（五）再查勞動基準法對於勞工應休未休特別休假工資，於計算平均工資時應否列入
      計算乙節，並無詳細規定。惟勞雇關係事業中央主管機關即行政院勞工委員會
      對此問題多表肯定見解。基此，被告所援引之上開行政機關解釋函，對計算勞
      工特休工資計入平均工資時，以「當事人全年所得之特別休假日出勤工資，按
      平均工資計算期間占全年（十二個月）之比例計算」之方式，顯然增加法律對
      人民權利所未規定之限制，應屬無效不予援用。
（六）復按被告所提行政院勞委會七七年九月十九日台勞動二字第20649號函固揭示
      ：「雇主與勞工協商排定之特別休假於終止勞動契約時仍未休完，所發給之應
      休未休特別休假工資，屬終止勞動契約後之所得，於計算平均工資時，無庸併
      入計算。」惟查，被告並未與原告協商排定特別休假日期，故本件應另依行政
      院勞委會七七年一月七日台勞動三字第8320號函後段所示：「如雇主未主動協
      商勞工排定特別休假日期，於終止勞動契約時仍未休完，所發給之應休未休特
      別休假工資，屬契約終止時其應休未休之特別休假，雇主應依勞動基準法施行
      細則第二十四條規定發給工資，計算平均工資時應列入計算。」即原告於退休
      前六個月所受領之特休工資，計算平均工資時仍應列入計算。
（七）又查，若原告所支領之特休工資計入平均工資之方式，概依被告所援引之行政
      機關函令辦理，則如此即陷入一切勞雇關係事業（包括被告）皆適用勞動基準
      法，惟於計算平均工資時，一般勞工將於退休前六個月所受領之特休工資，全
      額列入計算平均工資，惟原告卻需將全年所得之特別休假日出勤工資，按平均
      工資計算期間占全年之比例計算。如此一國二制之計算方式，豈不謬哉。
（八）末查原告實際上於八十九年十二月份及九十年三月份支領特休工資，惟被告顯
      然於渠所製作之「六個月平均工資計算表」上為虛偽不實之記載，自不可採。
      被告既然早已排定原告退休日期，則計算原告退休金時，如被告執意原告需將
      全年所得之特別休假日出勤工資，按平均工資計算期間占全年之比例計算，則
      被告理當自省，嗣後所屬勞工一概依「六個月平均工資計算表」所載，按月核
      發勞工特休工資，而非累計至年底方核發，嗣後卻又違背事實，主張應按全年
      之比例計算。
（九）綜前所述，原告退休前三個月之平均工資應為八萬八千七百三十七元三角，六
      個月之平均工資為八萬八千九百二十二元八角九分。退休金基數分段計算，勞
      基法實施前三十二又十二分之五個基數，勞基法實施後十二又十二分之七個基
      數。核算原告退休金應為三百九十九萬五千五百十三元。今被告僅核算原告退
      休金為三百二十六萬五千零八十元，故有短少七十三萬零四百三十三元之情事
      ，為此狀請鈞院鑒核，賜判決如訴之聲明，以維權益，實為德便。
三、證據：提出被告製作之原告退休金計算表影本、台北縣政府勞工局勞資爭議協調
    會記錄影本、行政政勞工委員會八十二年五月十九日勞動二字第二五八二八號函
    影本行政院勞委會七十七年一月七日台勞動三字第八三二○號函影本等件為證。
乙、被告方面：
一、聲明：
    駁回原告之訴，並陳明如受不利判決，願供擔保請准免予假執行。
二、陳述：
（一）按「勞工在同一雇主或事業單位，繼續工作滿一定期間者，『每年』應依左列
      規定給予特別休假：、、、四、十年以上者，『每年』加給一日，加至三十日
      為止。」；「特別休假因『年度』終結或終止契約而未休者，其應休未休之日
      數，雇主應發給工資。」勞動基準法第三十八條及勞動基準法施行細則第二十
      四條第三款分別定有明文。準此而言，年度終結或終止契約時，雇主所應發給
      勞工應休未休日數之工資，當屬勞工『全年度』未休假而工作之報酬，故本件
      訴訟兩造之爭執點厥為：在計算平均工資時，上開雇主所發給勞工應休特休而
      未休特休日數之出勤工資中，究竟有多少比例係屬於平均工資計算期間即退休
      前六個月或三個月內之工資所得內。
（二）原告乙○係主張將民國九十年一月及四月所領得之八十九年全年度及九十年全
      年度之應休特休而未休之出勤工資總額各六萬四千九百三十元二筆全額併計入
      退休前六個月及三個月之平均工資計算期間內。換言之，平均工資計算期間即
      退休前六個月及三個月內，屬應休特休而未休之出勤工資所得部份各有十二萬
      九千八百六十元（64930＊2＝129860）及六萬四千九百三十元皆被分別計入退
      休前六個月及三個月內之平均工資總額內；而被告則是主張將屬於八十九年全
      年度及九十年全年度原告所領得之應休特休而未休之出勤工資總額各六萬四千
      九百三十元，按平均工資計算期間（即六個月與三個月）各佔全年十二個月之
      比例（即64930÷12＝5411）為基準，計算原告究竟有多少數額之特別休假日
      出勤工資應計入平均工資中。換言之，依被告之計算標準，平均工資計算期間
      即退休前六個月及三個月內，屬應休特休而未休之出勤工資所得部份各有三萬
      二千四百六十六元（5411＊6＝32466）及一萬六千二百三十三元（5411＊3＝
      16233）元為應計入原告之平均工資總額中。謹先敘明。
（三）原告將屬於八十九年及九十年「全年度」（即一月至十二月）之應休特休而未
      休特休之依「全年度特休總日數」所換算計得之工資，全部併計入退休前三個
      月（即九十年一月至三月）及退休前六個月（即八十九年十月至九十年三月）
      之平均工資計算期間內，顯不適法更與公平原則有違。蓋：
  １、將全年度應休未休之特休工資總額按十二個月依比例計入用以計算退休金之平
      均工資內，可避免勞工拒不安排特休而有違勞基法設立特休制度之意旨及因不
      同計算週期（三個月、六個月）所形成之特休工資重覆計算等適法性之爭議。
      (1)按所謂「六個月」平均工資或「三個月」平均工資依法文之意旨，應係指在
        六個月或三個月期間因工作之付出所取得之報酬（工資）之平均數，如在六
        個月或三個月內所取得之報酬，其中有非在六個月或三個月期間內因工作之
        付出所取得之報酬，依法即不得將之併列為六個月或三個月之平均工資。
      (2)查應休未休之特休日出勤工資總額，其性質上當屬勞工全年度可享之權益，
        故若率而僅依支領該筆工資總額之時間在退休前六個月（或三個月）內，即
        將其全數計入平均工資內，而不細論該屬勞工全年年度可享權益之未休特休
        日數換得之出勤工資總額中，究有多少比例屬退休前六個月（或三個月）內
        之工資所得，而得將之計入平均工資中，顯然將造成勞工因欲領得更高數額
        之退休金而於將退休之際竟一反常態拒不安排特休等有違勞基法設立特休制
        度意旨之情形。
      (3)查本件依原告八十六年至九十年之出勤紀錄表上所載可知，原告於八十六年
        自行擇日安排特休十五日又四個小時，八十七年自行擇日安排特休十一日又
        四個小時，八十八年則有自行擇日安排特休五日又四個小時，唯獨於將屆齡
        退休之年度即八十九年及九十年均未安排特休。又原告雖以當時被告工廠工
        作繁重始未安排特休置辯，惟查，原告固於三年多來僅於八十九年十月有加
        班三小時之情，然究顯難據此即認定原告伊時工作繁重到無法依往例自行擇
        日安排特休，尤其本件係因原告年滿六十歲已達強制退休年齡，始由被告依
        勞基法第八十四條規定比照行政院核定之「經濟部所屬事業人員退休撫卹及
        資遣辦法」辦理退休者，退休之原因非屬臨時或不可預見。惟原告竟在可預
        見其將屆強制退休年齡之情形下，於八十九年十月至九十年三月計長達六個
        月之期間內，竟一反往例不自行擇日安排特休，殊有違勞基法設立特休制度
        之美意。再者，觀諸與原告同屬製章股單位之所有同仁，於八十九年及九十
        年全年均仍一如往常正常安排休假之情形可知，原告辯稱伊時工作繁重致無
        法安排特休云云，顯難採信。
      (4)又按行政院勞委會八十七年九月二十三日台87勞動二字第０四一六八三號函
        （見被證九號）謂「查勞動基準法第三十八條特別休假之規定，旨在提供勞
        工休憩之機會，而非用以換取工資，更非藉此增加平均工資而多領退休金，
        凡雇主如要求於年度終結或契約終止前應休完特別休假，於法尚無不可。」
        是依法而言，被告應係鼓勵原告休特休假的，尤其若係採原告計算平均工資
        之標準觀之，被告為減少應給付之退休金數額，更無理由阻止原告休特休假
        ，是原告陳稱係因被告工廠工作繁重之故始未安排特休云云，顯不足採。
      (5)再者，特休日數係以全年度為計算週期，而平均工資依勞動基準法第二條第
        一項第四款及修正前同法施行細則第二十八條規定，有六個月、三個月等不
        同之計算週期，二者間之計算期間顯不相同，故實不宜將分佈於全年度得享
        權益之應休未休之特休日出勤工資總額全部計入退休前六個月或三個月之平
        均工資內，否則將造成重覆計算特休日出勤工資之有違公平正義之情形。例
        如，本件原告係主張將八十九年及九十年二個全年度各六萬四千九百三十元
        之特休工資總額，均併計入平均工資中，如此之計算方式將形成未休特休日
        之出勤工資有被重覆計算入退休前六個月內之工資所得中之情形。蓋每位員
        工原則上每年僅能領取一個年度之應休未休特休之出勤工資，然若依原告之
        主張，其退休前六個月內之平均工資中，將包括八十九年及九十年二個全年
        度之未休特休出勤工資。又例如，依原告之主張，顯將造成在一至六月份退
        休者，與在七至十二月份退休者，各別所得計入退休前六個月或三個月內平
        均工資中之未休特休出勤日工資之數額，有明顯之差別。蓋在一至六月份退
        休者，將有本年度及上年度等二個年度之未休特休出勤工資得被計入退休前
        六個月或三個月的平均工資中，而在七月至十二月份退休者，則僅有本年度
        之未休特休出勤工資得被計入平均工資中。故綜上所陳可知，原告主張之計
        算方式，顯不合公平正義之原則。
      (6)又查為避免勞工拒不安排特休致使違反勞基法設立特休制度之意旨及將未休
        特休所換得之出勤工資有被重覆計入退休前六個月（或三個月）內之所得中
        之弊病，經濟部七十六年二月二十六日經（七六）國營08243號函即謂「、
        、、為求適法且公平、合理，並能解決作業上困難起見，經多次集會研討，
        認特別休假日出勤工資計入平均工資時，宜『以當事人全年所得之特別休假
        日出勤工資，按平均工資計算期間佔全年（十二個月）之比例計算』、、、
        」（見被證二號），嗣經行政院七十九年十二月一日台七十九人政肆四二二
        二九號函核覆准予修正備查之「經濟部所屬事業人員退休、撫卹及資遣辦法
        」（其中之「特別休假日出勤工資按平均工資計算期間佔全年之比例計算方
        式及舉例」）對特休工資計入平均工資之計算方式，即同上開函件意旨（見
        被證三號）。故被告即依上級機關中央銀行會計處八十八年十月二十九日（
        八八）台央會字第0800308號函意旨，比照上揭行政院核可之辦法核算所屬
        人員退休前六個月及三個月之平均工資，要屬適法有據。
      (7)再查，勞基法第三十八條規定既明示「勞工在同一雇主或事業單位，繼續工
        作滿一定期間者，『每年』應依左列規定給予特別休假：、、、四、十年以
        上者，『每年』加給一日，加至三十日為止。」及勞基法施行細則第二十四
        條亦規定「特別休假因『年度』終結或終止契約而未休者，其應休未休之日
        數，雇主應發給工資。」，故由上開規定即明雇主所應發給勞工應休特休而
        未休之出勤工資，係屬「全年度」未休假之工作報酬，誠不得將以全年十二
        個月為基礎計算所得之應休而未休之特別休假之一個月工資，逕全部歸入退
        休前三個月或六個月之工資所得內。另「法官須超出黨派以外，依據法律獨
        立審判，不受任何干涉。」憲法第八十條定有明文。「所謂依據法律者，係
        以法律為審判之主要依據，並非除法律以外，與憲法或法律不相抵觸之有效
        規章，均行排斥而不用。」司法院大法官會議釋字第三十八號亦解釋甚明。
      (8)本件被告依行政院核可之「經濟部所屬事業人員退休、撫卹及資遣辦法」其
        中之「特別休假日出勤工資按平均工資計算期間佔全年之比例計算方式及列
        舉」及經濟部七十六年二月二十六日經（七六）國營08243號函等有效規章
        所為「以當事人全年所得之特別休假日出勤工資，按年平均工資計算期間佔
        全年（十二個月）之比例計算」之規定，計算本件原告之退休金總額，徵諸
        上開憲法及大法官會議解釋意旨，應屬適法而無疑義方是。原告陳稱上開有
        效規章增加法律對人民權利所未規定之限制云云，顯亦不足憑信。
      (9)再查，「公務員兼具勞工之身份者，其有關（任）派免、薪資、獎勵、退休
        、撫恤及保險（含職業災害）等事項，應適用公務人員法令之規定。但其他
        所定勞動條件優於本法規定者，從其規定。」勞動基準法第八十四條規定甚
        明。本件原告乙○前係被告廠內所屬技術員，由被告中央印製廠依中央印製
        廠組織規程（被證十四號）第九條規定，由總經理依權責逕任用之不定期雇
        用人員，又依中央銀行法第十三條之規定，被告為中央銀行所屬事業機關，
        是乙○應屬廣義之公務人員無訛，今行政院既依上開規定就被告所屬勞工之
        退休制度另核定准用上開之經濟部相關辦法，且上開辦法亦已明白規定「全
        年所得之特別休假日出勤工資，按年平均工資計算期間佔全年（十二個月）
        之比例計算」，則原告再為不同之主張，於法自無理由。
      (10)另按內政部七十四年台內勞字第三二三０九七號函示「雇主經徵勞工同意於
        勞動基準法第三十八條所定之特別休假日工作，工資應加倍發給，此項加給
        工資並應於事由發生最近之工資給付日或當月份發給」，是被告自勞基法施
        行以來至八十八年年底，原即依上開意旨按全年十二個月之比例於次月發給
        特別休假日出勤工資，惟八十八年十月二十九日被告上級機關即中央銀行以
        其會計處（八八）台央會字第０八００三０八號函謂被告對特別休假日出勤
        工資發給方式係於次月發給，與經濟部所屬事業人員採一年結算一次發放方
        式未相一致，遂要求被告亦比照經濟部所屬事業人員之發放方式辦理，故被
        告遂於八十八年十一月十八日以廠務公報八八報字第０六八號公告「本廠員
        工特別休假日出勤工資發給方式，自八十九年起採一年結算一次於年終發給
        」。是原告指摘被告特別休假日出勤工資係累計至年底方核發，計算平均工
        資時又主張應按全年之比例計算，難令勞工心服云云，顯有誤解。
  ２、在勞工自行擇日安排特休且勞工所領得屬全年度之特休日出勤工資中若有屬於
      勞動契約終止後之所得者，依勞委會函釋意旨及舉重明輕之法理，應無庸將勞
      動契約終止後按比例計算之勞工應得之特休日出勤工資部份，併計算於用以核
      定退休金數額之月平均工資中。
      (1)行政院勞委會81.09.10台勞動二字第30791號函謂「本案勞工因屆齡受雇主
        強制退休而終止勞動契約，已符合該款規定，故雇主應發給應休未休三十日
        工資。至於該所得於計算平均工資時應如何計入乙節，檢附本會77.09.19
        台勞動二字第20649號函影本，請參考。」，而行政院勞委會77.09.19台勞
        動二字第20649函則謂「雇主依該法施行細則第二十四條第二款規定，經與
        勞工協商排定之特別休假於終止勞動契約時仍未休完，所發給之應休未休特
        別休假工資，因屬於終止勞動契約後之所得，於計算平均工資時，無庸併入
        計算。」
     (2)屬全年度得享權益之特休日出勤工資總額，應按全年度十二個月之比例計算
       平均工資，已如前述；又特別休假日出勤工資之發給應在勞動契約有效存續
       期間內為之，若雇主所給之應休未休之特休日出勤工資總額中，含有勞動契
       約已終止期間之部份，則於計算平均工資時，依上開函釋意旨及舉重明輕法
       理（勞雇雙方排定之特休日出勤工資都無庸計入平均工資內，則勞工自行擇
       日排定之特休日出勤工資，更無庸計入平均工資內），若屬終止勞動契約後
       之應休未休之特休日出勤工資部份，應不得併計入於用以計算退休金之平均
       工資中。
     (3)本件被告工廠所屬勞工特休日之安排，係採由勞工自行擇日排定之方式，且
       原告於九十年四月所領得之九十年全年度特休日出勤工資總額中，含有屬於
       勞動契約終止後即同年四月至十二月部份之特休工資，故徵諸上開說明，應
       不得將勞動契約終止後之特休日出勤工資部份併計入用以核定退休金數額之
       平均工資中。茲原告主張將所領得之九十年全年度應休未休之特休日出勤工
       資總額全部併計入於用以核定退休金之平均工資中，顯不足採信。
  ３、前一年度工作年資僅係取得下一年度特休權的條件之一，在勞動契約終止後，
      因特休權根本即無從實現，故雇主應無需發給勞動契約終止後畸零月數之特休
      日出勤工資並將之計入平均工資中。
      (1)查「勞動基準法第三十八條所稱每年，係指繼續滿一定期間（一年或一年之
        整倍數）後之次一年度而言，且以勞雇雙方勞動契約關係延續至次一年度為
        條件。」司法院七十八年八月司法業務研究會研究意旨可供參閱；又學者林
        振賢亦謂：前一年度之工作年資，只是取得下一年度特休權的條件之一，至
        於攸關特休工資得否領取之特休權實際上實現與否，尚需視下一年度的勞動
        契約是否仍存在而論。蓋特休制度之精神，在於考量勞工已繼續工作一段期
        間，身心俱疲，因此在其後的一年工作時間中，由雇主給予數日的休假，以
        便調養身心；它有雇主維護勞工健康，增進生活品質的意義，此外也是一種
        具有激勵作用的福利措施。假設勞工已經離職，雇主自然沒有給予這種權利
        或福利的必要。換言之，勞工雖因前一年度服務滿一定期間致依法取得一定
        日數之特休權利，然若於新年度中即因故終止勞動契約，因特休權利已根本
        無從實現，雇主即無義務發給應休未休之特休日出勤工資並將之計入平均工
        資中。
      (2)原告乙○在八十九年十二月前固因在被告中央印製廠服務滿一定期間而取得
        在九十年全年度共三十日之特別休假請求權，但因原告能自行擇日安排特休
        卻未安排特休，且於九十年三月即因屆齡退休而終止與被告間之勞動契約關
        係，是依上開說明被告原無義務預先發給全年度中屬勞動契約終止後之畸零
        月數（即九十年四月至十二月）之特休日出勤工資並將之計入平均工資中。
        茲被告基於勞資和諧原則，雖仍於九十年四月發給原告九十年全年度十二個
        月份之應休未休之特休日出勤工資，惟亦依上開說明未將全年度特休工資中
        屬勞動契約終止後之畸零月數部份（即九十年四月至十二月）之特休日出勤
        工資併計入平均工資中，實難謂有何違法或不當之處。反之，原告主張將屬
        於勞動契約終止後之特休日出勤工資併計入平均工資中，不僅違反特別休假
        應在勞動契約有效存續中始得享有之要件，更牴觸法律設立特休制度係用以
        獎勵仍在職之員工於休假後續為雇主戮力服務之意旨，是原告之主張洵不足
        採信。
三、證據：提出原告八十六年至九十年電腦出勤紀錄、經濟部七十六年二月二十六日
    經（七六）國營○八二四三號函影本、經濟部八十年二月八日（八○）國營○○
    六五七○號函及經濟部所屬事業人員退休、撫卹及資遣辦法與其作業手冊節影本
    、中央銀行會計處八十八年十月二十九日（八八）台央會字第○八○○三○八號
    函影本、行政院勞委會八十一年九月十日台勞動二字第三○七九一號函影本、行
    政院勞委會七十七年九月十九日台勞動二字第二○六四九號函影本、司法院七十
    八年八月司法業務研究會研究意旨影本、林振賢著勞動基準法釋論第二八一、二
    八二頁影本、行政院勞委會八十七年九月二十三日台八七勞動二字第○四一六八
    三號函影本、內政部七十四年台內勞三二○九七號函影本、中央印製廠廠務公報
    八八報字第○六八號公告影本、製章股全體同仁出勤資料統計表影本、中央印製
    廠組織影本等件為證。
    理　　由
一、本件原告主張伊自民國五十三年十月一日起即受被告僱用，擔任技術員職務，至
    九十年三月三十一日屆齡強制退休止，於勞基法實施前工作年資為十九年十月，
    勞基法實施後年資十六年八月。退休金基數分段計算，勞基法實施前三十二又十
    二分之五個基數，勞基法實施後十二又十二分之七個基數。被告核算原告退休金
    為三百二十六萬五千零八十元。惟原告依勞基法核算，退休金應為三百九十九萬
    五千五百十三元，短少七十三萬零四百三十三元，為此訴請被告給付上開退休金
    差額，並自起訴狀繕本送達翌日起至清償日止依年息百分之五計算之違約金。
二、被告則以：伊依「經濟部所屬事業人員退休、撫卹及資遣辦法」中「特別休假日
    出勤工資按平均工資計算期間佔全年之比例計算方式及舉例」對特別休假日出勤
    工資計入平均工資之計算方式，計算原告之退休金，並無錯誤或不當等語，資為
    抗辯。
三、原告主張伊自民國五十三年十月一日起即受被告僱用，擔任技術員職務，至九十
    年三月三十一日屆齡強制退休止，於勞基法實施前工作年資為十九年十月，勞基
    法實施後年資十六年八月。退休金基數分段計算，勞基法實施前三十二又十二分
    之五個基數，勞基法實施後十二又十二分之七個基數，退休後被告共給付原告退
    休金為三百二十六萬五千零八十元之事實，業據其提出被告製作之原告六個月期
    平均工資計算表及退休金計算清冊影本為憑，並為被告所是認，原告此部分之主
    張，自堪信為真實。
四、又被告於計算原告平均工資時，已將特別休假日出勤工資加入計算平均工資，其
    計算方式為將原告分別於八十九年十二月及九十年三月份所領得之特別休假日出
    勤工資各六萬四千九百三十元，依該金額佔八十九年及九十年等二個年度全年之
    比例計算，即每個月計入特別休假日出勤工資五千四百一十一元（64930元×2÷
    24  月= 5411元）。依此計算，原告退休前三個月之平均工資為七萬二千五百零
    五元，六個月之平均工資為七萬二千六百九十二元，退休金金額為三百二十六萬
    五千零八十元。而原告則係將其於八十九年十二月及九十年三月份所領得之特別
    休假日出勤工資計入八十九年十二月及九十年三月當月之工資中計算平均工資，
    而依此計算，主張原告退休前三個月之平均工資為八萬八千七百三十七元三角，
    六個月之平均工資為八萬八千九百二十二元八角九分，退休金金額為三百九十九
    萬五千五百十三元，比被告計算之退休金數額多出七十三萬零四百三十三元，有
    兩造各自製作之平均工資及退休金計算表在卷可稽，是本件之爭點在於特別休假
    日出勤工資計入平均工資之方式究應依比例計入每個月之工資中，或應計入取得
    特別休假日出勤工資當月之工資中。查：
（一）按被告組織規程第一條明定「本規程依據中央銀行法第十三條規定訂定之」、
      第九條規定「中央印製廠總經理、副總經理均由中央銀行總裁派任，工廠廠長
      由總經理提請中央銀行總裁核准後任用，科、室、所主任及工廠副廠長由總經
      理派任後，報請中央銀行核備，會計至、人事室、政風室依法令須經有關機關
      同意任用人員應先行報核，其餘人員均由總經理依權責任用之。」中央銀行法
      第十三條規定「中華民國貨幣由本行發行之。本行發行之貨幣為國幣，對於中
      華民國境內之一切支付，具有法償效力。貨幣之印製及鑄造，由本行設廠專營
      並管理之。」，又「『經濟部所屬事業人員退休撫卹及資遣辦法』經報奉行政
      院七十九年十二月七日台七十九人政肆四二二二九號函核復『准予修正備查』
      ，．」，有經濟部八十年二月八日經（八○）國營○○六五七○號函影本在卷
      可稽，又「本行所屬兩廠人事管理制度係比照經濟部所屬事業相關規定辦理，
      兩廠員工退休係依『經濟部所屬事業人員退休撫卹及資遣辦法』規定辦理，．
      ．」亦有中央銀行會計處八十八年十月二十九日（八八）台央會字第○八○○
      三○八號函影本附卷可按，是被告主張其為中央銀行所屬事業單位，其員工退
      休係依「經濟部所屬事業人員退休撫卹及資遣辦法」規定辦理，尚非無據。
（二）又按「經濟部所屬事業人員退休撫卹及資遣辦法」第六條規定：「各機構人員
      退休金按其在勞動基準法施行前後之工作年資，分別依臺灣省工廠款退休規則
      及勞動基準法之規定計算。其在十五年以內之工作年資，每滿一年給與兩個基
      數；超過十五年之工作年資，在勞動基準法施行之前者，每滿一年給與半個基
      數，最高給與三十五個基數，超過之工作年資不予計算，在勞動基準法施行後
      者，每濛一年給與一個基數。其剩餘年資未滿半年者，以半年計，滿半年者，
      以一年計。但在勞動基準法施行前後之工作年資，合計退休金最高給與四十五
      個基數為限」，第三條規定：「本辦法所稱基數，係指計算事由發生時一個月
      平均工資。平均工資依勞動基準法有關規定辦理。」是有關原告平均工資之計
      算，應依勞動基準法有關規定計算。
（三）而勞動基準法第二條第三款、第四款規定：「本法用辭定義如左：三、工資：
      謂勞工因工作而獲得之報酬；包括工資、薪金及按計時、計日、計月、計件以
      現金或實物等方式給付之獎金、津貼及其他任何名義之經常性給與均屬之。四
      、平均工資：謂計算事由發生之當日前六個月內所得工資總額除以該期間之總
      日數所得之金額。」。又勞動基準法施行細則第二條規定「本法第二條第三款
      所稱之其他任何名義之經常性給與係指左列各款以外之給與：一、紅利。二
      、獎金：指年終獎金、競賽獎金、研究發明獎金、特殊功績獎金、久任獎金、
      節約燃料獎金及其他非經常性獎金。三、春節、端午節、中秋節給與之節金。
      四、醫療補助費、勞工及其子女教育補助費。五、勞工直接受自顧客之服務費
      。六、婚喪喜慶由雇主致送之賀禮、慰問金及奠儀等。七、職業災害補償費。
      八、勞工保險及雇主以勞工為被保險人加入商業保險支付之保險。九、差旅費
      、差旅津貼、交際費、夜點費及誤餐費。十、工作服、作業用品及其代金。十
      一、其他經中央主管機關會同中央目的事業主管機關指定者。」是特別休假日
      出勤工資應否計入平均工資，及如何計入，即究有多少應屬於平均工資之計算
      期間內，勞動基準法並無明定，應依特別休假出勤工資之性質、及勞資雙方之
      協議定之。
（四）本件兩造均陳明特別休假日出勤工資應計入平均工資中計算，「經濟部所屬事
      業人員退休撫卹及資遣辦法」就此雖無明文訂定，惟其附件貳之二列有「特別
      休假日出勤工資按平均工資計算期間佔全年之比例計算方式及舉例」詳列對特
      別休假工資計入平均工資之計算方式，足認勞雇雙方已有將特別休假日出勤工
      資計入平均工資中計算之合意，此合意有利於勞工，且未違反勞動基準法或其
      他強制禁止規定，自屬有效，則本件特別休假出日勤工資自應列入平均工資中
      計算。
（五）又按「勞工在同一雇主或事業單位，繼續工作滿一定期間者，每年應依左列規
      定給予特別休假：一、一年以上三年未滿者七日。二、三年以上五年未滿者十
      日。三、五年以上十年未滿者十四日。四、十年以上者，每年加給一日，加至
      三十日為止。」、「特別休假因年度終結或終止契約而未休者，其應休未休之
      日數，雇主應發給工資。」勞動基準法第三十八條及勞動基準法施行細則第二
      十四條第三款亦有明文。是特別休假為勞工依任職年資按年得享有之休假權利
      ，其日數因勞工任職期間之久暫而有差異，特別休假日出勤工資為勞工於該年
      度之特別休假日仍為工作所支領之工資，係屬勞工全年未休假而工作之報酬，
      與加班費為勞工當月超時工作之報酬之性質不同，非當然得比照加班費計入工
      資之方式，將特別休假日出勤工資全額計入領得當月之工資。
（六）按事業單位所訂之所屬事業人員退休撫卹及資遣辦法，為事業單位為統一有關
      退休、撫卹及資遣等勞動條件，單方制定之定型化規則，事業單位公開揭示適
      用時，係卻使其成為其與所屬人員任用契約之附合契約，而得拘本事業單位與
      其所屬員工雙方之意思表示，員工於知悉後如無異議，應認係默示認承認該退
      休撫卹及資遣辦法規定之內容，而使該辦法發生附合契約之效力。本件被告事
      業單位所適用之「經濟部所屬事業人員退休撫卹及資遣辦法」附件貳之二「特
      別休假日出勤工資按平均工資計算期間佔全年之比例計算方式及舉例」其計算
      方式為將特別休假出勤工資依平均計入全年度每個月之工資中，該辦法業經經
      濟部於八十年二月八日以經（八○）國營○○六五○號函頒訂，並經被告於八
      十八年十一月十八日以八八報字第○六八號廠務公報，附貼計算方式及舉例，
      公告退休金計算方式，自八十九年一月起比經濟部所屬事業單位相關規定辦理
      。依前開說明，上述計算方式應認已發生附合契約之效力，為兩造合意適用之
      計算方式。
（七）查特別休假之設計，旨在提供勞工休憩、調養身分之機會，並有餘暇充實文化
      、社會生活，增進生活品質，而非用以換取工資，更非藉此增加平均工資而得
      多領退休金，則將特別休假日出勤工資依平均計入全年度每個月之工資中計算
      ，於設立特別休假制度之意旨並無違背，於勞工之權益亦無妨害，勞雇雙方自
      非不得合意以此方式計算特別休假日出勤工資計入平均工資之數額。又特別休
      假日數係以全年度為計算週期，特別休假日出勤工資為勞工全年度未休假而工
      作之報酬，則特別休假日出勤工資計入平均工資時，以當事人全年所得之特別
      休假日出勤工資，按平均工資計算期間占全年之比例計算，與特別休假以全年
      度為計算週期之性質亦屬相符。且將特別休假日出勤工資依平均計入全年度每
      個月之工資中計算，尚可避免將特別休假日出勤工資全數算入領得當月工資之
      計算方法，所造成工資相同之員工於不同月份退休時，能計入平均工資之特別
      休假日出勤工資數額不同之不公平現象（例如事業單位於一月份發給前一年度
      之特別休假日出勤工資時，則當年一至六月退休者，得將之計入六個月平均工
      資中，七至十二月退休者則否），並可免勞工因欲領得較高數額之退休金，而
      於將退休之際刻意不安排特別休假，有違特別休假制度制定之目的。
（八）綜上，特別休假日出勤工資計入平均工資時，以當事人全年所得之特別休假日
      出勤工資，按平均工資計算期間占全年之比例計算之方式，既為被告所屬人員
      所適用之「經濟部所屬事業人員退休撫卹及資遣辦法」附件貳之二「特別休假
      日出勤工資按平均工資計算期間佔全年之比例計算方式及舉例」中所約明，並
      未違反強制或禁止之規定，與勞動法規及特別休假制度設立之意旨亦無違背，
      對勞工之權益亦無妨害，則被告抗辯原告之退休金數額應依上開辦法計算，自
      屬適法有據。
五、從而，原告自五十三年十月一日起即受僱，至九十年三月三十一日退休止，於勞
    動基準法實施前工作年資為十九年十月，勞基法實施後年資十六年八月。退休金
    基數分段計算，勞基法實施前三十二又十二分之五個基數，勞基法實施後十二又
    十二分之七個基數。被告依上開計算方式核算原告退休前三個月之平均工資為七
    萬二千五百零五元，六個月之平均工資為七萬二千六百九十二元，退休金為新台
    幣三百二十六萬五千零八十元，並無違誤，原告以應將特別休假日出勤工資全額
    計入取得特別休假日出勤工資當月之工資中，計算平均工資，主張其退休前三個
    月之平均工資應為八萬八千七百三十七元三角，六個月之平均工資為八萬八千九
    百二十二元八角九分，應得退休金為三百九十九萬五千五百十三元，並請求被告
    給付退休金之差額七十三萬零四百三十三元，及自起訴狀繕本送達翌日起至清償
    日止，按年息百分之五計算之利息，為無理由，應予駁回。
六、本案事證已臻明確，兩造其餘主張陳述及所提之證據，均毋庸再予逐一斟酌論述
    ，附此敘明。
七、結論：本件原告之訴為無理由，並依民事訴訟法第七十八條，判決如主文。
中　　　華　　　民　　　國　　九十一　　年　　　十　　　月　    八  　　日
                                勞工法庭法      官  張靜女
右為正本係照原本作成
如對本判決上訴，須於判決送達後廿日內向本院提出上訴狀
中　　　華　　　民　　　國　　九十一　　年　　　十　　　月　　  八  　　日
　　　　　　　　　　　　　　　　　　　　法院書記官　林桂玉
